臺灣彰化地方法院行政訴訟判決
110年度交字第104號
原      告  許進富  
被      告  交通部公路總局臺中區監理所

代  表  人  楊聰賢  
上列當事人間交通裁決事件，原告不服被告民國90年10月14日所
為逕行註銷原告駕駛執照之易處處分，提起行政訴訟，本院判決
如下：
    主  文
確認被告於民國90年10月14日所為逕行註銷原告駕駛執照之易處
處分無效。
訴訟費用新臺幣參佰元由被告負擔。
被告應給付原告新臺幣參佰元。
    事實及理由
一、程序事項：
　㈠本件被告之代表人原為魏武盛，嗣變更為楊聰賢，茲據新任
    代表人楊聰賢具狀聲明承受訴訟（見本院卷第239至240頁）
    ，經核並無不符，應予准許。
  ㈡本件係因不服道路交通管理處罰條例（下稱道交處罰條例）
    第8條之裁決而提起之撤銷訴訟，為行政訴訟法第237條之1
    所稱之交通裁決事件，應適用交通裁決事件訴訟程序。又本
    件依兩造所述各節及卷內資料，事證已臻明確，爰依同法第
    237條之7之規定，不經言詞辯論逕行判決。
二、事實概要：
　　原告所有之車牌號碼000-000號普通重型機車，於民國88年4
    月26日因「在設有禁止停車標誌、標線之處所停車」之違規
    行為，經被告以90年8月29日彰監五字第駕裁00-000000號裁
    決書（下稱原處分）裁處原告：「一、罰鍰新臺幣（下同）
    1,200元，罰鍰限於90年9月28日前繳納。二、逾期不繳納罰
    鍰（原處分誤載為款，應予更正）時之處理：（一）自90年
    9月29日起易處吊扣駕駛執照2個月，並限於90年10月13日前
    繳（原處分誤載為邀，應予更正）送執行。（二）90年10月
    13日前未繳送駕駛執照者，自90年10月14日起易處吊銷，並
    逕行註銷駕駛執照。（三）駕駛執照吊（註）銷後，自90年
    10月14日起1年內不得重新考領駕駛執照。」。嗣因原告未
    於期限內繳納罰鍰，被告乃於90年10月14日逕行註銷原告之
    普通重型機車駕駛執照（下稱系爭駕照），原告不服被告所
    為上開逕行註銷系爭駕照之處分（下稱易處處分），於110
    年10月18日寄送郵局存證信函陳述意見，經被告於110年8月
    23日以中監彰站字第0000000000號函復（下稱申訴函復）原
    告，原告仍不服，遂提起本件行政訴訟。
三、原告起訴主張及聲明：
  ㈠主張要旨：
　⒈原告於78年間考取系爭駕照，至110年7月因二行程輕型機車
    排碳量受法令限制，便汰換成重型機車，欲駕駛時始發現系
    爭駕照已不慎遺失，向彰化監理站申請補發竟被告知系爭駕
    照遭吊銷處分，不得申請補發，惟原告從未收悉任何相關裁
    決書處分通知，被告就易處處分並未合法送達。
　⒉又一旦「易處」，已與「易處」前之效果不同，前處分之法
    效果已為在後之易處處分效果取代，故易處吊扣或吊銷駕駛
    執照，須違規人未依限繳納罰鍰或繳送駕駛執照時，始得以
    另一行政處分易處吊扣或吊銷駕駛執照，故應各自分別作成
    處分並依法送達，以維護受處分人不服行政處分請求救濟之
    訴訟權。
　⒊再觀97年5月28日修正道交處罰條例第65條第1項第3款，刪除
    受處分人未依限繳納罰鍰或繳送駕駛執照時，易處吊扣或吊
    銷駕駛執照等規定，依其刪除理由可知易處處分不具合法性
    ，縱逾道交處罰條例第65條第2項規定之5年申請核發期間，
    仍應認係無效之行政處分。
　⒋另就道路交通管理事件，實務上針對部分違規案件常採取所
    謂「一次裁決作業程序」來加以處理，即當汽車、機車及駕
    駛人被舉發違反道路交通管理處罰條例後，如車主或駕駛人
    未在應到案期限內自動完成繳納罰鍰或到案聽候裁決時，則
    處罰機關乃於3個月內依違反道路交通管理事件統一裁罰基
    準表逕行裁決。惟上開處理方式顯然違反正當法律程序，且
    與法律保留原則有違，易處處分具有重大明顯瑕疵而無效。
  ㈡聲明：
　　確認易處處分無效，訴訟費用由被告負擔。
四、被告答辯及聲明：
  ㈠答辯要旨：
　⒈按汽車所有人、駕駛人違反本條例，經主管機關裁決書送達
    後逾30日之不變期間未向管轄之地方法院行政訴訟庭提起撤
    銷訴訟，或其訴訟經法院裁判確定，而不繳納罰鍰或不繳送
    汽車牌照、駕駛執照者，依下列規定處理：二、經處分吊扣
    汽車牌照或駕駛執照者，按其吊扣期間加倍處分，仍不依限
    期繳送汽車牌照或駕駛執照者，吊銷其汽車牌照或駕駛執照
    ；又於95年6月30日前，10年內，汽車所有人、駕駛人因違
    反前項第3款修正前罰鍰不繳納，經易處吊銷汽車牌照或駕
    駛執照者，得於5年內（法令申請期限：102年8月30日前）
    繳清罰款後，申請核發，道交處罰條例第65條第1項第2款、
    第2項分別定有明文。
  ⒉查原告於88年4月26日經警以彰警交字第NO.000000號舉發違
    反道路交通管理事件通知單（下稱舉發通知單）舉發違規，
    因原告逾期未到案繳納罰鍰，經被告於90年8月29日以原處
    分裁處，並以掛號郵寄至原告駕籍地址由原告母親簽收，惟
    原告未依原處分處罰主文規定辦理，被告遂依規定於90年10
    月14日起逕行註銷原告之系爭駕照。
  ㈡聲明：
　　駁回原告之訴，訴訟費用由原告負擔。　
五、本院之判斷：
　㈠應適用之法令：　　
　⒈行為時道交處罰條例第65條第1項第3款（94年12月28日修正
    公布前，即被告作成原處分及易處處分時）：「汽車所有人
    、駕駛人違反道路交通管理，經主管機關裁決後逾15日未向
    管轄地方法院聲明異議，或其聲明異議經法院裁定確定，而
    不依裁決或裁定繳納罰鍰或不繳送汽車牌照、駕駛執照者，
    依左列規定處理之：...三、罰鍰不繳者，按其罰鍰數額，
    易處吊扣汽車牌照或駕駛執照1個月至3個月；不依期限繳送
    汽車牌照或駕駛執照者，吊銷其汽車牌照或駕駛執照。」
　⒉行政程序法第111條第7款：「行政處分有下列各款情形之一
    者，無效︰...七、其他具有重大明顯之瑕疵者。」
  ㈡本件如事實概要欄記載之事實，為兩造不爭執，並有舉發通知單、原處分暨送達證書、原告申訴之存證信函、被告之申訴函復、駕駛人基本資料查詢表等在卷可稽（本院卷第207至224、237頁），堪認為真實。是本件依原告主張及被告答辯意旨以觀，兩造之主要爭點厥為：原告主張確認系爭易處處分未經合法送達而無效，是否有理由？
　㈢原告因未遵期繳納原處分之罰鍰，被告遂於90年10月14日，
    依94年12月28日修正公布前之道交處罰條例第65條第1項第3
    款規定，逕行註銷系爭駕照。此種將罰鍰處分「易處」為吊
    扣牌照、駕照處分，再因一定期限經過，更易為吊銷牌照、
    駕照處分之方式，即一般通稱之「易處處分」。惟上開規定
    ，已於道交處罰條例94年12月28日修法時刪除，觀其修法理
    由：「三、現行易處吊扣制度，形成處罰漏洞，且日趨浮濫
    ，無法達到處罰之目的，且駕駛人常不知其已被吊扣，而最
    後被吊銷執照，亦不合理，爰刪除第1項第3款規定。」，可
    知此規定確因執行不當，而有侵害民眾權益之情形。
　㈣又按「汽車所有人、駕駛人違反道路交通管理，經主管機關
    裁決後逾15日未向管轄地方法院聲明異議，或其聲明異議經
    法院裁定確定，而不依裁決或裁定繳納罰鍰或不繳送汽車牌
    照、駕駛執照者，依左列規定處理之：三、罰鍰不繳者，按
    其罰鍰數額，易處吊扣汽車牌照或駕駛執照1個月至3個月；
    不依期限繳送汽車牌照或駕駛執照者，吊銷其汽車牌照或駕
    駛執照」，94年12月28日修正公布前之道交處罰條例第65條
    第1項第3款定有明文。核其規定之性質，乃受處分人逾期未
    履行該條例第65條第1項本文所規定繳納罰鍰義務之行為，
    所為吊扣或吊銷駕照或汽車牌照之處分（統稱為易處處分）
    ，核係限制、剝奪汽車行駛權利之裁罰性不利處分，屬行政
    罰法第2條第1款、第2款所定其他種類之行政罰。準此，倘
    裁罰機關，就關於罰鍰逾期不繳納之處理部分，如於裁罰作
    成時，受處分人是否有違反不遵期繳納罰鍰之事實尚未發生
    在先，則其所為上開易處處分之法律構成要件即尚未實現，
    而裁罰機關尚未取得依行為時之道交處罰條例第65條第1項
    第3款規定作成該加重處罰（即易處處分）之權限，即不得
    據此規定予以易處吊扣期間或吊銷受處分人之駕駛執照或汽
    車牌照，而係待受處分人確有不遵期繳納罰鍰之違規行為後
    （即構成要件實現後），始得再依該條例第65條第1項第3款
    規定另為易處吊扣或吊銷受處分人之駕駛執照或汽車牌照之
    處分，並再分別作成上開易處處分並分別為送達。否則，裁
    決機關未另分別為吊扣或吊銷駕駛執照或汽車牌照處分，並
    送達處分人，即不生其駕駛執照之吊扣或經吊銷之效力，此
    並有104年度高等行政法院及地方法院行政訴訟庭法律座談
    會提案二之研討意見足參。準此，縱受罰鍰之處分，若當事
    人未於期限內繳納者，裁決機關所為「逕行註銷」之處分，
    仍應送達當事人，始生處分之效力。
　㈤再按書面之行政處分，應送達相對人及已知之利害關係人；
    又書面之行政處分自送達相對人及已知之利害關係人起，書
    面以外之行政處分自以其他適當方法通知或使其知悉時起，
    依送達、通知或使知悉之內容對其發生效力，行政程序法第
    100條第1項前段、第110條第1項分別定有明文。是以書面方
    式作成之行政處分，除法律另有規定外，須經合法送達後始
    發生外部效力。復參交通部93年1月27日交路（1）字第0000
    000000號函略以：道路交通違規行為依道交處罰條例各條文
    規定應處逕行註銷駕駛執照處分，其處罰當依上開行政程序
    法第110條第1項規定於「送達相對人」時，方生「逕行註銷
    駕駛執照」之效力，亦即有關上開逕行註銷駕駛執照處分，
    如未依行政程序法第1章第11節之送達相關規定完成送達者
    ，當不生「逕行註銷駕駛執照」效力，亦無「仍不知自己駕
    照遭註銷，仍在駕車」之疑慮；民眾如有不知自己駕照遭註
    銷而於事後方由其他方式得知之情形，當可向處罰機關查詢
    、反映或申訴，本部已責成公路總局轉請轄屬監理裁罰機關
    ，確依相關規定完成送達效力者方可執行逕行註銷駕駛執照
    處分，以維民眾權益等語。足見交通部亦早已明確向其轄下
    所屬之各監理機關表示，若有逕行註銷駕駛執照處分時，亦
    應按照行政程序法等相關規定為送達，始對處分之相對人生
    「逕行註銷」之效力。
　㈥依被告提出之答辯狀暨相關資料，僅有被告就原處分對原告
    送達之送達證書，未見被告提出其就易處處分對原告合法送
    達之相關證據，足認系爭易處處分並未另行送達予原告，是
    依前揭說明，系爭逕行註銷原告駕駛執照之易處處分，未依
    行政程序法之送達相關規定完成送達，顯具有重大明顯之瑕
    疵，應屬無效，不發生原告之駕駛執照遭逕行註銷之效力。
    又無效之行政處分，乃自始當然確定無效，不因時間經過而
    改變，是原告聲明確認「逕行註銷系爭駕照」之易處處分無
    效，即為有據。
　㈦綜上所述，本件被告於90年10月14日逕行註銷系爭駕照之易處處分並未送達予原告，具有重大明顯之瑕疵，係屬無效之處分，不發生系爭駕照遭註銷之效力。故本件原告訴請確認系爭易處處分為無效，為有理由，應予准許。　
六、本件事證已臻明確，兩造其餘主張及陳述，經核於判決結果
    不生影響，爰不逐一論列，附此敘明。
七、本件為交通裁決事件，第一審裁判費300元應由敗訴之被告
    負擔。而訴訟費用300元前已由原告預為繳納，依行政訴訟
    法第237條之8第1項、第237條之9、第236條、第104條規定
    準用民事訴訟法第93條規定，被告應給付原告300元，爰確
    定第一審訴訟費用額如主文第2、3項所示。
據上論結，本件原告之訴為有理由，依行政訴訟法第237條之7、
第237條之8第1項、第98條第1項前段，判決如主文。
中　　華　　民　　國　　111 　年　　9 　　月　　19　　日
                  行政訴訟庭　法　官　黃麗玲
上為正本係照原本作成。
如不服本判決，應於判決送達後20日內，向本院提出上訴狀並表
明上訴理由（原判決所違背之法令及其具體內容或依訴訟資料可
認為原判決有違背法令之具體事實），其未載明上訴理由者，應
於提出上訴後20日內向本院補提理由書（上訴狀及上訴理由書均
須按他造人數附繕本，如未按期補提上訴理由書，則逕予駁回上
訴），並應繳納上訴裁判費新臺幣750元。
中　　華　　民　　國　　111 　年　　9 　　月　　19　　日
                              書記官　黃當易